【裁判字號】    89,判,3070
【裁判日期】    891102
【裁判案由】    營利事業所得稅
【裁判全文】
最  高  行  政  法  院  判  決                  八十九年度判字第三○七○號
    原      告  日盛證券股份有限公司
    代  表  人  乙○○
                              .
    被      告  財政部臺北市國稅局
    代  表  人  張盛和
右當事人間因營利事業所得稅事件，原告不服行政院中華民國八十八年四月二十八日
台八八訴字第一六六六四號再訴願決定，提起行政訴訟。本院判決如左：
    主  文
原告之訴駁回。
訴訟費用由原告負擔。
    事  實
緣原告八十四年度營利事業所得稅結算申報，列報營業收入新臺幣（以下同）一九、
○三二、九五四、一○八元，免稅之證券交易所得為虧損二○二、一五八、一七○元
，全年課稅所得額四一二、九七四、四二○元。被告初查，依據財政部八十五年八月
九日台財稅字第八五一九一四四○四號函釋予以調整證券交易所得為虧損一二四、六
一八、三四三元，全年課稅所得額為四三一、○二七、六一一元。原告不服，就出售
有價證券應分攤之利息支出及交際費部分，申經復查結果，未准變更，嗣就出售有價
證券應分攤之利息支出部分提起訴願、再訴願，均遭駁回，乃提起行政訴訟。茲摘
兩造訴辯意旨於次：
原告起訴意旨略謂：一、按綜合證券商暨票券金融公司於證券交易所得停止課徵所得
稅期間，從事有價證券買賣，其利息支出之分攤原則，依財政部、８、９台財稅第
八五一九一四四○四號函補充核釋說明二（一）２有關利息支出部分：「其可明確歸
屬者，得依個別歸屬認列；無法明確歸屬者，如利息收入大於利息支出，則全部利息
支出得在課稅所得項下減除；如利息收入小於利息支出，其利息收支差額應以購買有
價證券平均動用資金，占全體可運用資金比例做為合理歸屬之分攤基礎，．．．。」
上開所為就利息支出之是否應納入課稅所得釋示，並未區分營業收入與非營業收入應
分別課稅，僅在釋明「無法明確歸屬者，如利息收入大於利息支出，則全部利息支出
得在課稅項下減除」。茲原告課稅年度利息收入九○○、六○四、五二三元，利息支
出五二○、○五五、○五三元，利息收入大於利息支出，依前揭釋示自得就全部利息
支出於課稅所得項下減除，無需區分營業收入及非營業收入繼以按購買有價證券平均
動用資本占全體可運用資金比率予以分攤。二、查原告資金調度方式係依各營業部門
因應實際營業活動所需提出資金需求，資金調度部門扣減各該日資金流入情形以得出
資金缺口，再根據市場利率決定採取短期借款或發行商業本票，向何金融機構融資、
融資天數長短等為整體統籌運用資金方式，無法區隔單筆借款之用途及部門。又原告
於民國七十八年八月成為綜合證券商，以經紀、自營、承銷三大部門整體運作，於當
年度及七十九年間，原告並無短期借款及發行商業本票等負債項目，顯見原告之自有
資金即足支應購買有價證券之資金需求。此有原告委經會計師查核簽證之財務報表可
參。及至八十年起，原告自辦融資融券業務（歸屬經紀業務），為因應自辦融資融券
之龐大資金需求，始藉由短期借款及發行商業本票取得資金以為支應。準此，該部分
之財務費用申報時乃依證期會規定分類方式列為營業外利息支出（為非營業利息支出
二九三、二九八、○七六元之主要來源）。又依原告八十四年度營利事業所得稅結算
申報會計師查核報告書第二十三頁（１）營業費用及利息支出之分攤第三行：「利息
支出係屬經紀部門所產生，直接歸屬於經紀部門項下」。故利息支出部分縱可明確歸
屬，亦應歸屬經紀部門項下，非歸屬自營部門項下，應無疑義。三、原告為兼含經營
證券交易法第十五條規定第三種證券業務之綜合證券商，其利息分攤原則，依財政部
8.9.台財稅第八五一九一四四○四號函補充核釋，不需區分營業之利息收入（費用
）或非營業之利息收入（費用）。被告率爾將非營業之利息收入一一一、○四八、四
六八元及非營業之利息支出九三、二九八、○六七元，以該係一般營運資金所發生者
，無法直接歸屬應稅或免稅業務，後者大於前者為由，核定自營部門買賣股票應分攤
資金成本八、二六二、八三二元，而罔顧原告全部利息收入大於利息支出之事實。繼
以該函之要旨乃在於其利息收入及費用之是否可明確歸屬，誠如上述，原告之利息收
入及費用因採統收統支方式無法明確歸屬，故應逕依該函規定比較利息收入與利息支
出之總額相比較，稅捐機關實無再區分是否歸屬於免稅所得之範圍而作對納稅人不利
解釋。四、綜上所陳，原告八十四年度營利事業所得稅結算申報，列報利息收入九○
○、六四○、五二三元，利息支出五二○、○五五、○五三元，利息收入大於利息支
出，且原告資金係總合運用，無法明確歸屬，依前揭財政部、８、９台財稅第八五
一九一四四○四號函示，自得就全部利息支出於所得項下減除。被告就利息支出部分
區分營業收入與非營業收入，就非營業收入之利息支出大於利息收入，核定自營部門
應分攤資金成本八、二六二、八三二元，認事用法顯有違誤，自難令人甘服，為此狀
請判決撤銷原處分及原再訴願決定，以維合法權益。
被告答辯意旨略謂：一、按「自中華民國七十九年一月一日起，證券交易所得停止課
徵所得稅，證券交易損失亦不得自所得額中減除。」及「營利事業所得之計算，以其
本年度收入總額減除各項成本費用、損失及稅捐後之純益額為所得額。」分別為所得
稅法第四條之一及第二十四條所明定。而證券交易所得或損失，係指以有價證券出售
收入減成本及證券交易有關之必要費用之餘額。次按「．．．三、以有價證券買賣為
專業之營利事業，其營業費用及借款利息，除可合理明確歸屬者得個別歸屬認列外，
應按核定有價證券出售收入、投資收益、債券利息收入及其他營業收入比例，計算有
價證券出售部分應分攤之費用及利息，自有價證券出售收入項下減除。」又「．．．
二、前揭函釋說明三所稱以有價證券買賣為專業之營利事業，其屬兼含經營證券交易
法第十五條規定三種證券業務之綜合證券商部分之分攤原則補充核釋如下：1.營業費
用部分：其可明確歸屬者，得依個別歸屬認列；無法明確歸屬者，得依費用性質，分
別選擇依部門薪資、員工人數或辦公室使用面積等作為合理歸屬之分攤基礎，計算有
價證券出售部分應分攤之費用，不得在課稅所得項下減除。惟其分攤方式經選定後，
前後期應一致，不得變更。2.利息支出部分：其可明確歸屬者，得個別歸屬認列；無
法明確歸屬者，如利息收入大於利息支出，則全部利息支出得在課稅所得項下減除；
如利息收入小於利息支出，其利息收支差額應以購買有價證券平均動用資金，占全體
可運用資金比例作為合理歸屬之分攤基礎，計算有價證券出售部分應分攤之利息，不
得在課稅所得項下減除。所稱全體可運用資金，包括自有資金及借入資金；所稱自有
資金，係指淨值總額減除固定資產淨額及存出保證金後之餘額；所稱比例計算，採月
平均餘額計算之。」分別為財政部八十三年二月八日台財稅第八三一五八二四七二號
函及八十五年八月九日台財稅第八五一九一四四○四號函明釋有案。二、原告主張其
本年度利息收入九○○、六四○、五二三元大於利息支出五二○、○五五、○五三元
，依財政部台財稅第八五一九一四四○四號函規定，其全部利息支出應可自應稅營
業收入減除，應免攤計為免稅證券交易收入之減項。查原告係綜合證券商，其出售有
價證券之交易所得，依所得稅法第四條之一規定，停止課徵所得稅。是原告本期之營
業所得，可分為兩部分，一為應稅所得，一為免稅所得。再查營利事業出售有價證券
之交易所得納入免稅範圍，雖有其特殊意義，惟宜正確計算「免稅所得」之範圍，如
免稅項目之相關成本費用歸由應稅項目吸收，營利事業將雙重獲益，不僅有失立法原
意，並造成侵蝕稅源及課稅不公平之不合理現象，有大院八十一年七月二十七日八十
一年度判字第一四六二號判決可資參照。是被告為正確計算原告「免稅所得」，將利
息支出，按應稅業務與免稅業務分別核計出售有價證券免稅業務部分，而原告本年度
利息收入總額九○一、三四二、一三六元雖大於利息支出五二○、○五五、○五三元
，惟其中依序分別屬營業收入者計七九○、二九三、六六八元，屬營業成本者計二二
六、七五六、九七七元，均屬可直接歸屬於相關業務者；其餘利息收入一一一、○四
八、四六八元及利息支出二九三、二九八、○七六元，係因一般營運資金所發生者，
無法直接歸屬應稅或免稅業務，且後者大於前者，原核定將利息支出轉列八、二六二
、八三二元〔（利息支出293,298,076元－利息資本化1,641,248元－利息收入111,04
8,468元）×（有價證券平均動用資金791,465,782元÷全體可運用資金17,300,067,8
52元）〕為證券交易收入之減項，核與首揭財政部台財稅第八五一九一四四○四號
函核釋分攤原則之規定尚無不合。綜上論述：原處分及所為復查、訴願、再訴願決定
並無違誤，請判決駁回原告之訴。
    理  由
按營利事業所得之計算，以其本年度收入總額減除各項成本費用、損失及稅捐後之純
益額為所得額。為所得稅法第二十四條第一項所規定。準此可知，營利事業之收入，
以須計算其純益之所得額而課徵所得稅者，始有減除其成本費用、損失及稅捐之可言
。苟營利事業之收入免徵所得稅，則與該收入有關之各項成本費用、損失及稅捐本無
計算減除之問題，自不得併入應稅收入之各項成本費用、損失及稅捐總額中。其併入
不分者，應計算其分攤部分予以轉出。又證券交易所得，自七十九年一月一日起停止
課徵所得稅，所得稅法第四條之一定有明文。是與證券交易收入有關之各項成本費用
、損失併入應稅收入之各項成本費用、損失項下不分者，應計算其分攤部分自該不分
之項下轉出。財政部基於稅捐稽徵中央主管機關之職掌，為執行稅捐稽徵法律，就營
利事業於證券交易所得停止課徵所得稅期間從事有價證券買賣而有證券交易收入，其
有關之營業費用及利息支出之分攤原則，於八十三年二月八日以台財稅字第八三一五
八二四七二號函核釋（下稱八十三年函釋）：二、非以有價證券買賣為專業之營利事
業，其買賣有價證券部分，除可直接歸屬之費用及利息，應自有價證券出售收入項下
減除外，不必分攤一般營業發生之費用及利息。三、以有價證券買賣為專業之營利事
業，其營業費用及借款利息，除可合理明確歸屬者得個別歸屬認列外，應按核定有價
證券出售收入、投資收益、債券利息收入及其他營業收入比例，計算有價證券出售部
分應分攤之費用及利息，自有價證券出售收入項下減除，符合首引所得稅法規定之意
旨。該釋示三採以收入比例作為分攤基準之計算方式，與憲法尚無牴觸，業經司法院
釋字第四九三號解釋在案。在法律未另訂定前，可資以適用。又以有價證券買賣為專
業之營利事業，屬兼含經營證券交易法第十五條規定三種證券業務之綜合證券商，其
利息支出之分攤原則，財政部復於八十五年八月九日以台財稅第八五一九一四四○四
號函釋（下稱八十五年函釋）：其可明確歸屬者，得依個別歸屬認列；無法明確歸屬
者，如利息收入大於利息支出，則全部利息支出得在課稅所得項下減除；如利息收入
小於利息收支，其利息收支差額應以購買有價證券平均動用資金，占全體可運用資金
比例作為合理歸屬之分攤基礎，計算有價證券出售部分應分攤之利息，不得在課稅所
得項下減除。所稱全體可運用資金，包括自有資金及借入資金；所稱自有資金，係指
淨值總額減除固定資產淨額及存出保證金後之餘額；所稱比例計算，採月平均餘額計
算之。係補充八十三年函釋之計算方式，使更臻於合理，亦符合首開所得稅法之旨意
，足資適用。本件原告八十四年度營利事業所得稅結算申報，列報營業收入新臺幣（
以下同）一九、○三二、九五四、一○八元，免稅之證券交易所得為虧損二○二、一
五八、一七○元，全年課稅所得額四一二、九七四、四二○元。被告初查，依據財政
部八十五年八月九日台財稅字第八五一九一四四○四號函釋予以調整證券交易所得為
虧損一二四、六一八、三四三元，全年課稅所得額為四三一、○二七、六一一元。原
告不服出售有價證券應分攤之利息支出部分，以其八十四年度利息收入大於利息支出
，依財政部八十五年函釋，得就全部利息支出於課稅所得項下減除，應免攤計為免稅
證券交易收入之減項，請准追認應有之證券交易所得云云。申經復查結果，以原告係
綜合證券商，其自營部門係以買賣有價證券為專業之營利事業，其出售有價證券之交
易所得，依所得稅法第四條之一規定，停止課徵所得稅，是原告當年度之營利所得可
分為應稅所得及免稅所得二部分。而營利事業出售有價證券之交易所得納入免稅範圍
，雖有其特殊意義，惟宜正確計算免稅所得之範圍，如免稅項目之相關成本費用歸由
應稅項目吸收，營利事業將雙重獲益，不僅有失立法原意，並造成侵蝕稅源及課稅不
公平之不合理現象。原告本（八十四）年度利息收入總額九○一、三四二、一三六元
雖大於利息支出五二○、○五五、○五三元，惟其中屬營業收入者計七九○、二九三
、六六八元，屬營業成本者計二二六、七五六、九七七元，均屬可直接歸屬於相關業
務者，其餘利息收入一一一、○四八、四六八元及利息支出二九三、二九八、○七六
元係因一般營運資金所發生者，無法直接歸屬應稅或免稅業務，且利息支出大於利息
收入，被告將利息支出轉列八、二六二、八三二元為證券交易收入之減項，與財政部
八十五年函釋分攤原則之意旨相符，乃未准變更。原告復以財政部八十五年函釋僅釋
明無法明確歸屬者，如利息收入大於利息支出，則全部利息支出得在課稅所得項下減
除，原處分以原告該年度非營業收入之利息支出大於利息收入，即認自營部門應分攤
利息支出八、二六二、八三二元，有違租稅法定原則；原告辦理融資、融券及其他非
自營相關業務資金主要係透過銀行短期借款及發行商業本票因應，該財務費用即造成
非營業利息支出二九三、二九八、○七六元之主要來源，並非自營部門買賣股票之用
，而該融資、融券及其他非自營相關業務所生之利息收入已繳交營利事業所得稅，原
處分未予斟酌，有違租稅公平原則云云。訴經財政部訴願決定及行政院再訴願決定除
持與原處分相同之論見外，又以原處分將原告可明確歸屬之利息支出個別計算歸屬認
列，並將不可歸屬之利息支出扣除利息收入後之利息收支差額，以購買有價證券平均
動用資金占全體可運用資金比例作合理歸屬之分攤基礎，計算有價證券出售部分應分
攤之利息，與財政部八十五年函釋並無不合。遂駁回原告之訴願、再訴願。經核均無
不合。原告茲起訴主張如事實欄起訴意旨所載之惟查：(一)原告資金之運用方式既無法
區隔單筆借款之用途及部門，豈能謂利息支出應歸屬經紀門項下，屬應稅部分之利息
支出，悉數得在應稅所得項下減除。(二)財政部八十五年函釋，係在補充核示綜合證券
商暨票券金融公司於證券交易所得停止課徵所得稅期間從事有價證券買賣，其營業費
用及利息支出之分攤原則，亦在於避免免稅所得之費用及利息支出歸由應稅所得吸收
，不合收入與成本費用配合之原則。原告之本年度利息收入總額雖大於利息支出，惟
其中分別屬營業收入者計七九○、二九三、六六八元，屬營業成本者計二二六、七五
六、九七七元，見諸原告委任會計師之查核報告，均屬可直接歸屬於相關業務者，被
告因而未予計入，僅以其餘之利息收入及利息支出各為一一一、○四八、四六八元及
二九三、二九八、○七六元比較，利息收入小於利息支出，其利息支出既無法直接歸
屬應稅或免稅所得部分，乃予計算有價證券出售部分應分攤之利息，核與司法院釋字
第四九三號解釋意旨並無牴觸，被告適用財政部八十五年函釋，即難謂於法無據。原
告僅以其利息收入總額大於利息支出總額，即謂應准將利息支出全部於課稅所得額項
下減除，並非可採。從而復查決定維持原核定將利息支出轉列八、二六二、八三二元
為證券交易收入減項，揆諸首開規定與說明，並無不合。訴願、再訴願決定，遞予維
持，均無違誤。起訴意旨為無理由。
據上論結，本件原告之訴為無理由，爰依行政訴訟法施行法第二條、行政訴訟法第九
十八條第三項前段，判決如主文。
中    華    民    國     八十九      年     十一     月       二        日
                    最 高 行 政 法 院  第 一 庭
                                審 判 長 法  官      黃  綠  星
                                         法  官      彭  鳳  至
                                         法  官      蔡  進  田
                                         法  官      黃  璽  君
                                         法  官      廖  宏  明
右  正  本  證  明  與  原  本  無  異
                                         法院書記官  邱  彰  德
中    華    民    國     八十九      年     十一     月       七        日


司法院資訊處製作；財團法人民間司法改革基金會備份。
